【裁判字號】    87,重訴,1185
【裁判日期】    890706
【裁判案由】    撤銷債權轉讓
【裁判全文】
臺灣臺北地方法院民事判決  八十七年度重訴字第一一八五號
    原      告    卯○○○
                  辰○○
                  甲○○
                  天○○
                  乙○○○
                  亥○○
                  未○○○
                  申○○
                  戌○○
                  酉○○
                  丑○○
                  癸○○
                  己○○
                  戊○
                  壬○○○
                  辛○○
                  子○○
    兼共同        寅○○
    訴訟代理人                .
    原      告    宇○○      住台北縣永和市○○街四一號五樓
    訴訟代理人    地○○      住台北縣永和市○○街四一號五樓
    被      告    宙○○      住台北市○○路四二三巷五九號四樓
                              （另案在台灣台北監獄執行中）
                  玄○○○    住台北市○○路四二三巷五九號四樓
                              （另案在台灣桃園女子監獄執行中）
    被      告    午○○      住台北市○○街十六巷二三號五樓
                  丁○○      住台北縣板橋市○○街四八巷三三號二樓
                  丙○○      住台北市○○○路○段七０號
                  庚○○      住台北縣永和市○○路一四０之一號五樓
                  巳○○      住台北市○○○路○段十號八樓817室
    右五人共同
    訴訟代理人    彭國能律師
右當事人間請求撤銷債權轉讓事件，本院判決如左：
    主    文
原告之訴駁回。
訴訟費用由原告負擔（詳如附表(三)所示）。
    事    實
甲、原告方面：
一、聲明：被告於民國八十七年七月二十日就附表(二)所示會款債權之讓與行為應予撤
    銷。
二、陳述：
  (一)被告宙○○、玄○○○二人為夫妻，於民國八十三年十月至八十六年十二月間，
    自任會首邀集原告參加如附表(一)所示之互助會。詎伊等自互助會開始運作以來即
    以人頭或假借會員名義冒名盜標，迨被告於八十六年十二月間宣告倒會，原告始
    知受騙，被告宙○○、玄○○○嗣經台灣台北地方法院檢察署檢察官提起公訴，
    並經鈞院判決伊等有罪確定在案。詎被告宙○○、玄○○○於上開刑事案件審理
    中，竟於八十七年八月十七日以八七年孝律字第０八一九號律師函函知原告，伊
    等業於同年七月二十日就對於第三人陳德輝、張江秋蓮、王粟、王志輝如附表(二)
    所示死會會款計新台幣（下同）三百五十萬元之債權讓與予被告巳○○、午○○
    、庚○○、丁○○、丙○○等五人，企圖阻撓原告之求償權，顯有使被告宙○○
    、玄○○○對於原告之債權無法履行之情事，且被告巳○○、午○○、庚○○、
    丁○○、丙○○與原告均為互助會員，被告間之債權讓與及受益時，對於其行為
    有損其他債權人之權益，應為明知，為此，依民法第二百四十四條、第一百八十
    五條規定，請求撤銷被告間之債權讓與行為，判決如聲明所示。
  (二)對被告抗辯之陳述；
    １債務人之行為，是否有害於債權應就各該行為之債務人，所有之財產加以觀察
      ，倘其行為將使債權人之債權不能受償，或增加行使困難之情形，即對債權人
      有害，自得訴請撤銷，而查債務人之財產係全體債權人之總擔保而為債權人行
      使債權追討之對象，且各債權人均居平等受償地位，此為被告巳○○等五人所
      自認。執是，被告宙○○、玄○○○於行使轉讓其對附表(二)所示會員之死會會
      款債權行為時，既明知本件受讓債權之被告巳○○等五人並無優先受償權利，
      被告宙○○、玄○○○已陷於無資力狀態，亦為被告巳○○等五人所明知，並
      為被告宙○○、玄○○○於上開刑事案件審理中自與互助會員協商時所自承，
      核被告間之行為，實已侵害同立於平等受償地位之各債權人債權。
    ２被告丁○○於上開刑事案件中係刑事附帶民事訴訟之原告之一，其於受讓債權
      之當時，對被告宙○○、玄○○○惡性倒會債台高築之事實知之甚明，是被告
      間之債權讓與，顯有侵害原告債權之故意。
    ３否認曾對被告宙○○、玄○○○表示附表(二)所示死會會款債權太少而不願接受
      債權讓與。
三、證據：提出互助會會員名單、被告宙○○與玄○○○出具之總計表、統計表、互
    助會會單、債權讓與契約及律師函各乙份為證（以上均為影本）。
乙、被告方面：
壹、被告宙○○、玄○○○部分：
一、聲明：如主文第一項所示。
二、陳述：對於原告之主張及所舉證據並無爭執，但因被互助會會員倒會所牽累，故
    被告巳○○等五人請求讓與死會會款債權，伊等即在債權讓與契約書上簽名。當
    時，原告有表示該等死會會款太少而不願接受債權讓與。
貳、被告巳○○、午○○、庚○○、丁○○、丙○○部分：
一、聲明：如主文第一項所示。
二、陳述：
  (一)被告巳○○、午○○、庚○○、丁○○、丙○○與原告均為被告宙○○、玄○○○所召集如附表(一)所示互助會活會會員，被告宙○○、玄○○○於經屢次催討後
    ，同意以對附表(二)所示死會會員之會款債權，以債權讓與方式，轉讓予被告巳○○等五人，以清償會款債務。隨後，並於八十七年七月二十日正式作成債權讓與
    契約，並委請律師將此債權讓與情事通知附表(二)所示之死會會員，並催促儘速向
    被告巳○○等五人給付會款。
  (二)按債務已屆清償期，債務人就既存債務為清償者，固生減少積極財產之結果，但
    同時亦減少其消極財產，於債務人之資力並無影響，不得指為民法第二百四十四
    條第一項或第二項之詐害行為（參照最高法院五十五年台上字第二八三九號民事
    判例意旨）。而被告巳○○等五人確屬附表(一)所示互助會活會會員，本具合法債
    權人身分，此亦為原告不爭之事實，則被告以債權人身分，本此正當權源向債務
    人即被告宙○○、玄○○○請求清償會款債務，本屬權利正當行使之方式，何認
    蓄意侵害原告之權益？蓋債務人之財產，本為債權人行使債權追討之對象，且各
    債權人之債權均居平等之地位，今債務人將其中一部分之財產，用為清償債務，
    何能認屬損害行為之態樣？被告巳○○等五人既與原告同居債權人地位，上開債
    權轉讓之過程，亦係會首為清償會款債務而為，揆之上開判例意旨，原告自不得
    恣意指被告巳○○等五人受讓會款債權之行為，屬民法第二百四十四條之詐害行
    為，不能因主張撤銷該債權讓與之行徑，而損及被告巳○○等五人之合法權益。
    且被告巳○○受讓債權，本屬合法權利之行使，亦非以損害原告之權益為目的，
    何能與損害債權之行徑相提並論？原告之訴並無理由。
三、證據：提出債權讓與契約書、律師函影本各乙件為證。
    理    由
一、原告主張其與被告巳○○、午○○、庚○○、丁○○、丙○○均為被告宙○○、
    玄○○○所召集如附表(一)所示互助會活會會員，詎於互助會倒會，被告宙○○二
    人經以涉犯詐欺、偽造文書罪嫌提起公訴，本院刑事庭審理中，被告宙○○二人
    竟將附表(二)所示之死會會款債權讓與予被告巳○○等五人，而被告巳○○等五人
    於受讓時亦明知被告宙○○二人已無其他財產可供清償債務，被告間之債權讓與
    行為，顯故意損及原告債權受償之權利，為此，依民法第二百四十四條第二項、
    第一百八十五條規定，訴請判決如聲明所示等情；被告宙○○、玄○○○抗辯稱
    為清償伊等倒會積欠互助會會員會款，遂應允被告巳○○等五人債權讓與之請求
    ，而原告乃自己表示不願接受債權讓與等語；被告巳○○、午○○、庚○○、丁○○、丙○○則以伊等與原告均立於平等債權人地位，故與被告宙○○、玄○○○間債權讓與行為乃屬合法權利之行使，亦非以損害原告債權之目的而為，原告
    之訴並無理由等語，資為抗辯。
二、原告主張之上開事實，業經提出互助會會員名單、被告宙○○與玄○○○出具之
    總計表、統計表、互助會會單、債權讓與契約及律師函等件為證，且為被告不爭
    執，自堪信為真實。
三、原告雖主張被告宙○○、玄○○○於讓與附表(二)所示會款債權時，明知有害於原
    告債權，被告巳○○等五人於受讓時亦明知此等情事，被告間之債權讓與行為顯
    為故意詐害債權云云。惟附表(二)所示死會會款債權雖屬被告宙○○、玄○○○之
    積極財產，但債權讓與行為損及原告之活會會款債權，厥在於此債權讓與行為是
    否減少被告宙○○、玄○○○之積極財產或消極財產，致損害原告對於被告宙○○、玄○○○享有之活會會款債權。經查：
  (一)按民法第二百四十四條撤銷權之目的，無非在於保護債權人，故必須債務人之行
    為，有害於債權，債權人始得撤銷。所謂有害債權，指債務人之行為，積極的減
    少財產，或消極的增加債務，因而減弱其清償力，致債權陷於清償不能或困難之
    狀態。次按債務已屆清償期，債務人就既存債務為清償者，固生減少積極財產之
    結果，但同時亦減少其消極財產，於債務人之資力並無影響，不得指為民法第二
    百四十四條第一項或第二項之詐害行為，參照最高法院五十五年台上字第二八三
    九號民事判例意旨可資參照。
  (二)被告巳○○等五人與原告均為附表(一)所示互助會之活會會員，而該等互助會經會
    首即被告宙○○、玄○○○於八十六年十二月間宣告倒會而停會，為兩造所不爭
    ，被告宙○○、玄○○○與各會員間之互助會法律關係即告終止，而活會會員自
    斯時起取得對向被告宙○○、玄○○○之會款請求權，是被告巳○○等五人抗辯
    其與原告均立於同等之債權人地位等語堪認可採。又附表(一)所示互助會既已停會
    ，被告宙○○、玄○○○於取得對已得標之死會會員會款債權之同時，對各活會
    會員亦負有清償義務。再附表(二)所示死會會款債權乃全部死會會款債權之一部分
    ，被告間就此等死會債權達成債權讓與之合意，有兩造不爭之債權讓與契約書及
    律師函為憑，被告宙○○、玄○○○於八十七年七月二十日將債權讓與被告巳○○等五人後，積極財產固然減少，但被告宙○○、玄○○○所負擔之活會會款債
    務亦同時減少，就整體而言，被告宙○○、玄○○○之資力並不生增減，自無所
    謂詐害問題發生。況徵之原告所提附表(二)所示死會會款數額，被告宙○○、玄○○○對被告午○○、庚○○、丁○○、丙○○之活會會款債務計達六百十二萬元
    ，而所享有之附表(二)所示死會會款債權僅為三百五十萬元，被告宙○○、玄○○○以較少之死會會款債權讓與予被告巳○○等五人，反而減少較多活會會款債務
    ，被告宙○○、玄○○○之消極財產減少甚多，對於原告之活會會款債權並無不
    利益，揆之首揭說明，被告間之債權讓與行為，不得謂為詐害行為，應非撤銷權
    行使之對象。
  (三)被告宙○○、玄○○○原即負有清償活會會員債務之義務，而被告巳○○等五人
    亦享有請求給付活會會款之權利，被告間達成債權讓與，乃清償債務方式之一，
    且被告係以較少債權數額清償較多之債務，難認有侵害原告活會會款債權情事，
    從而，上開債權讓與行為，核與侵權行為構成要件有間。
  (四)綜上，原告本於民法第二百四十四條第二項、第一百八十五條規定訴請撤銷被告
    間之債權讓與行為，於法未合，應予駁回。
四、結論：原告之訴為無理由，依民事訴訟法第七十九條但書，判決如主文。
中      華      民      國    八十九    年      七      月      六      日
                                            民事第一庭法      官  許純芳
右為正本係照原本作成
如對本判決上訴，須於判決送達後廿日內向本院提出上訴狀
中      華      民      國    八十九    年      七      月      六      日
                                                      法院書記官  劉碧輝
附表(一)
  甲、起會日期：八十三年十月十日
      開標日期：每月十、二十、三十日
      方式：採內標制
      會款：每人次每期新臺幣一萬元
      會首：宙○○
      會員：一二三人次，編號姓名（別號）如後列：
          001黃玉鶴    002美  珠    003美  珠    004美  珠    005玉  華
          006阿  雪    007柯文彬    008柯文彬    009科文彬    010柯文彬
          011柯文彬    012柯文彬    013張小美    014秋  蓮    015美如
          016美  如    017德  輝    018德  輝    019智  子    020林煥知
          021陳佳貞    022辰○○    023楊阿雪    024阿  花    025鄂美意
          026鄂美意    027鄂美意    028林清義    029林清義    030子○○
          031子○○    032子○○    033陳麗娜    034陳麗娜    035陳麗娜
          036沈阿霞    037沈阿霞    038沈阿霞    039沈阿霞    040沈阿霞
          041阿  雪    042阿  鳳    043阿  鳳    044阿  鳳    045己○○
          046己○○    047林明月    048林明珠    049己○○    050翠  蘭
          051明  珠    052黃慧雪    053蔡  熟    054阿  惠    055王張里
          056謝金田    057謝金田    058阿  霞    059貴  女    060貴  女
          061貴  女    062貴  女    063哈  路    064林  美    065阿  蘭
          066吳玉萍    067陳麗枝    068辰○○    069陳盆花    070米  粉
          071米  粉    072米  粉    073米  粉    074米  粉    075林清龍
          076林清龍    077黃玉霜    078高淑娟    079楊太太    080陳喜平
          081戌○○    082陳照榮    083酉○○    084楊貴銀    085亥○○
          086楊貴玉    087申○○    088申○○    089未○○○  090梁太太
          091梁太太    092翁美玉    093仁  里    094阿  英    095阿  英
          096王銘秀    097林玲珠    098美  華    099美  華    100辛○○
          101辛○○    102辛○○    103林金枝    104林金枝    105林金枝
          106林金枝    107明  芬    108財  娥    109蘇阿雄    110蘇阿雄
          111月  雪    112阿  妙    113李太太    114李太太    115蘭  英
          116彩  秀    117李進德    118林清龍    119寅○○    120寅○○
          121麗  珠    122美  華    123阿  蘭
  乙、起會日期：八十四年十一月一日
      開標日期：每月一日、十五日
      方式：採內標制
      會款：每人次每期新臺幣一萬元
      會首：玄○○○
      會員：九十人次，編號姓名（別號）如後列：
          001黃玉霜    002劉  勇    003蘇金子    004仁  里    005仁  里
          006仁  里    007梁太太    008梁太太    009貴  女    010貴  女
          011貴  女    012沈  霞    013沈  霞    014四  霞    015四  霞
          016四  霞    017麗  枝    018美  如    019美  如    020楊太太
          021楊太太    022戌○○    023戌○○    024楊太太    025楊太太
          026劉秋波    027劉秋波    028劉秋波    029秋  蓮    030阿  月
          031萬里嫂    032明  珠    033阿  娥    034阿  娥    035阿  娥
          036陳國民    037陳芳明    038劉瑞文    039陳子彬    040陳子彬
          041阿  貴    042月  雲    043金  枝    044金  枝    045明  通
          046明  通    047胡美麗    048胡美麗    049柯文彬    050柯文彬
          051柯文彬    052柯文彬    053柯文彬    054財  娥    055何東東
          056美  英    057阿  龍    058麗  花    059蘭  英    060美  雀
          061林  美    062清  文    063阿  西    064阿  桃    065王太太
          066林  美    067  妙      068  蘭      069萬  發    070萬  發
          071國  誠    072國  誠    073三  嫂    074  琴      075  琴
          076阿  瑞    077李進德    078金  田    079阿  鳳    080阿  鳳
          081芳  清    082國  誠    083智  子    084明  份    085明  份
          086林啟鐘    087張玉發    088張玉發    089劉先生    090哈  路
  丙、起會日期：八十五年十二月五日
      開標日期：每月五日開標一次，八十六年起端午、中秋、過年各加標一次
      方式：採內標制
      會款：每人次每期新臺幣二萬元
      會首：玄○○○
      會員：五十一人次，編號姓名（別號）如後列：
          001德  輝    002四樓阿霞  003翠  蘭    004貴  女    005萬  發
          006萬  發    007麗  娜    008麗  娜    009理髮藍寬  010米  粉
          011阿  鳳    012阿  妙    013王銘秀    014王銘秀    015高淑娟
          016范振湘    017張小美    018張小美    019王太太    020黃宛如
          021黃玉葉    022阿  娥    023阿  娥    024仁  義    025仁  義
          026隆運西點  027楊太太    028戌○○    029陳日倩    030陳日倩
          031金  枝    032明  通    033清  芳    034清  文    035清  文
          036清  文    037林清龍    038楊太太    039阿  英    040阿  英
          041阿  英    042財  娥    043明  芬    044明  珠    045秋  蓮
          046張慧慈    047張慧慈    048阿  秀    049阿  秀    050四樓阿霞
          051玄○○○
  丁、起會日期：八十六年七月五日
      開標日期：八十六年七月五日至八十七年二月二十五日每月五、二十五日各開
                標一次，八十七年三月十日至八十九年七月十日每月十、二十、三
                十日各開標一次
      方式：採內標制
      會款：每人次每期新臺幣一萬元
      會首：玄○○○
      會員：一○一人次，編號姓名（別號）如後列：
          001蔡阿鳳    002王志輝    003阿  英    004蔡  熟    005鄭阿財
          006蔡月華    007午○○    008廖碧珠    009李阿梅    010陳佳貞
          011陳月倩    012陳月倩    013陳月倩    014陳月倩    015陳日倩
          016陳日倩    017癸○○    018貴  女    019貴  女    020貴  女
          021貴  女    022貴  女    023林金枝    024林金枝    025林金枝
          026林金枝    027李明霞    028李月霞    029胡麗秋    030胡麗秋
          031胡美麗    032胡美麗    033辛○○    034辛○○    035玉  霜
          036黃宛如    037黃宛如    038德  輝    039美  華    040美  華
          041美  華    042陳雅玲    043陳雅玲    044丙○○    045張尚文
          046林啟鐘    047阿  英    048麗  珠    049麗  珠    050客  人
          051張進發    052張進發    053米  粉    054米  粉    055米  粉
          056阿  英    057阿  英    058阿  英    059金  田    060金田清雲
          061金田清雲  062萬  發    063萬  發    064萬  發    065麗  娜
          066麗  娜    067麗  娜    068麗  娜    069王明雄    070林明珠
          071己○○    072林明月    073己○○    074己○○    075王志狄
          076沈  霞    077沈  霞    078沈  霞    079仁  義    080仁  義
          081王銘秀    082王銘秀    083楊  福    084楊  福    085林清榮
          086明  份    087明  份    088美  珠    089美  珠    090寶  娥
          091素  霞    092周健南    093周淑女    094周麗玲    095阿  英
          096明  珠    097霞（四樓）098仁  里    099仁  里    100玉  華
          101玉  華
附表(二)
  一、債權額：甲會─陳德輝：十萬元
                    張江秋連：八萬元
                    王粟：四萬元
              乙會─張江秋連：三十九萬元
                    王粟：三十九萬元
              丙會─陳德輝：七十萬元
              丁會─陳德輝：九十萬元
                    王志輝：九十萬元
  二、債務額：午○○：八十八萬元（午○○與巳○○共同參加互助會）
              丁○○：二百四十八萬元
              庚○○：二百二十萬元
              丙○○：五十六萬元
附表(三)訴訟費用之負擔：
  一、原告卯○○○、辰○○、天○○、戌○○、亥○○、酉○○各負擔百分之三。
  二、原告丑○○、戊○、乙○○○、甲○○各負擔百分之五。
  三、原告壬○○○、辛○○各負擔百分之六。
  四、原告寅○○負擔百分之七。
  五、原告子○○負擔百分之八。
  六、原告宇○○、己○○各負擔百分之十。
  七、原告未○○○負擔百分之十二。
  八、原告癸○○負擔百分之一。
  九、原告申○○負擔百分之二。


司法院資訊處製作；財團法人民間司法改革基金會備份。
